臺灣桃園地方法院民事判決　　　　　　 93年度簡上字第172號
上　訴　人　乙○○
被上訴人　　甲○○
上列當事人間請求給付票款等事件，上訴人對於民國93年8 月18
日本院桃園簡易庭92年度桃簡字第1694號第一審民事簡易判決提
起上訴，經本院於94年3月3日言詞辯論終結，判決如下：
    主  文
上訴駁回。
第二審訴訟費用由上訴人負擔。
    事  實
甲、上訴人方面：
一、聲明：
  (一)原判決不利於上訴人部分廢棄。
  (二)前開廢棄部分，被上訴人在原審之訴駁回。
二、陳述：除與原判決記載相同者，茲予引用之外，補稱：
    上訴人前經營「陶陶園餐廳」，曾簽發如附表所示金額共計
    新臺幣（下同）303,500 元之支票二紙（下稱系爭支票）向
    被上訴人購買貨品，但兩造嗣於民國85年1 月29日達成協議
    ，以前開票款之三成即91,050元作為雙方之債務金額，此有
    「陶陶園餐廳」之股東即證人林令雄於另案之證詞可資證明
    ，而被上訴人已於85年1 月29日前來搬取價值28,335元之貨
    物抵債，上訴人並於85年10月28日為被上訴人代繳保險費
    62,709元，是以雙方間之債務確已清償完畢，至於系爭支票
    是因被上訴人拒絕返還，所以才未取回。故上訴人已無任何
    欠款未償，自應駁回被上訴人之本件請求。
三、證據：援用第一審所提證據。
乙、被上訴人方面：
一、聲明：如主文所示。
二、陳述：除與原判決記載相同者，茲予引用之外，補稱：
  (一)被上訴人雖曾於85年1 月29日至上訴人處取回價值28,335元
    之貨物作為抵債，但兩造未曾協議以系爭支票票款金額之三
    成作為債務金額，至於上訴人代繳被上訴人之保險費部分，
    係因上訴人於系爭支票跳票後，要求被上訴人投保並由其代
    繳保險費來抵債，被上訴人才同意，且上訴人只繳納一期保
    險費後就未再繳納。
  (二)上訴人雖謂兩造係於85年1 月29日達成將債務減為三成之協
    議，惟系爭支票係分別於85年3 月20日、同年2 月28日提示
    而遭退票，而被上訴人乃於85年10月28日才代繳保險費，期
    間相隔7 月餘，可見雙方並無以原債務三成抵債之協議，否
    則不會相隔那麼久。至證人林令雄是「陶陶園餐廳」之股東
    ，其於另案之證詞顯有偏頗而不足採信。故上訴人仍積欠被
    上訴人本件債務未還，原審判決並無違誤，請求駁回本件上
    訴。
三、證據：援用第一審所提證據。
    理  由
一、被上訴人起訴主張：上訴人前於84年10月、11月間向被上訴
    人訂購價款為303,500 元之貨品一批，被上訴人依約交付貨
    品後，由上訴人簽發如附表所示之系爭支票以為給付，然支
    票屆期經提示付款竟未獲兌現，嗣經被上訴人起訴請求上訴
    人給付票款，然因上訴人抗辯票據時效已完成而遭判決敗訴
    確定在案。惟按，上訴人簽發系爭支票取得相同價值之商品
    ，並因票據時效之消滅，而免去給付票款之利益，上訴人自
    得依票據法第22條第4 項規定，請求上訴人償還其所受利益
    ，而扣除被上訴人已取回價值28,335元之貨物及上訴人代繳
    之保險費62,709元，上訴人尚欠被上訴人212,456 元，爰依
    法請求上訴人給付被上訴人212,456 元及自如附表編號一所
    示支票提示日即85年3 月20日起至清償日止按年息5 ％計算
    之利息，並願供擔保請求宣告假執行等語。（按原審判決命
    上訴人給付之利息，係自第一審起訴狀繕本送達之翌日即93
    年2 月25日起算，而駁回被上訴人逾此部分之利息請求，被
    上訴人就所受不利判決部分，未據聲明不服，故此部分應已
    確定）。
二、上訴人則以：其經營「陶陶園餐廳」，曾簽發如附表所示之
    系爭支票向被上訴人購買貨品，嗣因景氣不佳，兩造乃協議
    以票款之三成即91,050元作為債務金額，而上訴人已為被上
    訴人代墊保險費62,709元，其餘欠款則由被上訴人取回其他
    尚未銷售之貨物計28,335元抵償，是以雙方之債務業已清償
    完畢，且本件請求權已罹於時效而消滅，是以被上訴人之請
    求顯無理由等語，資為抗辯。
三、經查，上訴人前於84年10月、11月間，向被上訴人訂購價款
    303,500 元之貨品一批，被上訴人依約交付貨品後，由上訴
    人簽發系爭支票以為給付，惟支票屆期經被上訴人為付款之
    提示卻未獲兌現，嗣經被上訴人起訴請求上訴人給付票款，
    然因上訴人抗辯票據時效已完成，而經本院另案以桃園簡易
    庭91年度桃簡字第1123號及本院92年度簡上字第95號民事判
    決被上訴人敗訴確定在案等情，為兩造所不爭執，並有被上
    訴人於原審提出之系爭支票暨退票理由單各2 紙及本院92年
    度簡上字第95號民事判決影本一份在卷可憑，足信為真實。
四、按票據上之權利，對支票發票人自發票日起算，1 年間不行
    使，因時效而消滅；又票據上之債權，雖依本法因時效或手
    續之欠缺而消滅，執票人對於發票人或承兌人，於其所受利
    益之限度，得請求償還，票據法第22條第1 項後段、第4 項
    分別定有明文。而前揭票據法第22條第4 項所謂發票人或承
    兌人受票據之利益，係指基於票據之基本關係，而實際受財
    產上之利益而言（參照最高法院58年度台上字第3713號判決
    ）。依前所述，上訴人簽發面額合計303,500 元之系爭支票
    2 紙，係為支付其向被上訴人購買貨品所應付之貨款，而被
    上訴人已如數交貨，惟上訴人並未付款，則前開貨款（票款
    ）之數額即為上訴人所受之利益（積極利益），從而，被上
    訴人於系爭支票之票據權利罹於1 年之時效後，再依票據法
    第22條第4 項之規定，請求上訴人償還上開利益，自無不合
    。再者，上訴人另辯稱：被上訴人已於85年1 月29日取走價
    值28,335元之貨物作為抵債，上訴人並於85年10月28日為被
    上訴人代繳保險費62,709元等節，則為被上訴人所不爭執，
    足認上訴人所受之前述票據利益，於被上訴人已獲清償之
    28,335元、62,709元部分應予扣除，準此，本件被上訴人請
    求上訴人給付尚欠之212,456 元，即為有理由。
五、上訴人雖辯稱：兩造曾於85年1 月29日達成協議，以系爭支
    票合計款項之三成即91,050元作為雙方之債務金額，故本件
    債務實已清償完畢等語，惟業經被上訴人所否認，而按，當
    事人主張有利於己之事實者，就其事實有舉證之責任，民事
    訴訟法第227 條前段定有明文；又負舉證責任者，係以主張
    有積極之事實者為限，主張無此事實者，不須舉證（參照最
    高法院50年度台上字第1702號判決），是以上訴人自應就兩
    造曾達成前開協議之事實負舉證責任。查上訴人雖舉證人林
    令雄於本院另案92年度簡上字第95號請求給付票款事件中所
    稱：「我原來是陶陶園餐廳的股東，因餐廳經營不善，原告
    （被上訴人）要求我們停業並返還貨物，原告同意以系爭票
    款之三折折價請款，並取回餐廳未售完的貨物」等語（見該
    案92年5 月19日準備程序筆錄），為其論據之佐證，然上開
    證人林令雄原係陶陶園餐廳之股東一情，業據上訴人陳明在
    卷，則該證人就本件訴訟之結果顯具有利害關係，其證詞難
    免偏頗，此外，上訴人復無法提出其他相關事證可資參佐，
    是以尚難僅憑前開片面之詞即遽認上述證詞與上訴人之辯解
    屬實。況查，若兩造確曾達成上開協議，何以未書立任何字
    據以明雙方之權義，甚且上訴人於其債務清償完畢後竟未取
    回系爭支票，均顯悖於一般常情，尚難採信，故上訴人所為
    之前開辯解，不足採信。
六、上訴人雖另以：本件利益償還請求權已罹於時效而消滅等語
    置辯，惟按，票據法第22條第4 項之執票人利益償還請求權
    ，並非同條第1 項所指之票據上權利，其消滅時效期間，因
    票據法未另設明文規定，自應適用民法第125 條所定一般請
    求權15年時效之規定（參照最高法院50年度台上字第563 號
    判決），至其時效期間之起算點，應解為自票據權利消滅之
    時，即票據債權罹於時效、或因手續欠缺致無法對發票人或
    承兌人行使追索權之翌日開始起算。經查，被上訴人所持系
    爭支票之發票日分別為85年2 月28日、同年3 月20日，則其
    票據上權利雖自發票日起1 年間不行使而消滅，惟如前所述
    ，其仍可依票據法第22條第4 項規定請求上訴人償還所受之
    利益即212,456 元，係自各該支票票據權利消滅之時起算，
    而迄被上訴人在原審於92年12月12日提起本件訴訟時，尚未
    逾15年之利益償還請求權時效，是以上訴人之前開時效抗辯
    ，自無可採。
七、再按，「給付無確定期限者，債務人於債權人得請求給付時
    ，經其催告而未為給付，自受催告時起，負遲延責任。其經
    債權人起訴而送達訴狀，或依督促程序送達支付命令，或為
    其他相類之行為者，與催告有同一效力」，「遲延之債務，
    以支付金錢為標的者，債權人得請求依法定利率計算之遲延
    利息」，民法第229 條第2 項、第233 條第1 項前段分別項
    定有明文。查本件利益償還請求權並未定有行使之確定期限
    ，是依前開規定，經償還請求權人於得請求給付時，催告發
    票人為給付，而發票人不為給付時，即應負遲延責任，其經
    償還請求權人起訴而送達訴狀者，與催告有同一之效力。故
    原審以本件起訴狀繕本送達上訴人之翌日，為上訴人應負遲
    延責任之起算日而計算其法定遲延利息，自屬妥適。
八、綜上所述，本件被上訴人主張上訴人尚欠212,456 元之貨款
    即票據債務因時效消滅而獲得之利益一節，堪予採信。從而
    ，被上訴人本於票據法第22條第4 項之規定，請求上訴人給
    付212,456 元，及自第一審起訴狀繕本送達翌日即93年2 月
    25日起至清償日止按年息5 ％計算之法定遲延利息一節，為
    有理由，應予准許。本件依民事訴訟法第427 條第1 項規定
    應適用簡易訴訟程序，是以原審判命上訴人應如數給付，並
    按同法第389 條第1 項第3 款規定依職權宣告假執行，於法
    並無不合。上訴意旨指摘原判決不當，求予廢棄改判，為無
    理由，應駁回其上訴。
九、據上論結，本件上訴為無理由，依民事訴訟法第436 條之1
    第3 項、第449 條第1 項、第78條，判決如主文。
中　　華　　民　　國　　94　　年　　3 　　月　　17　　日
                  民事第三庭  審判長法　官  潘進柳
                                    法　官　張益銘
                                    法　官　周玉
上列正本證明與原本無異
不得上訴
中　　華　　民　　國　　94　　年　　3 　　月　　17　　日
                                  書記官　張簡純靜
附表：
┌─┬──────────┬───┬─────┬─────┬──────┬──────┐
│編│付款人              │帳號  │票據號碼  │金額      │發票日      │提示日      │
│號│                    │      │          │（新臺幣）│            │            │
├─┼──────────┼───┼─────┼─────┼──────┼──────┤
│一│泛亞商業銀行桃園分行│3778-4│PA0000000 │153,500元 │85年3月20日 │85年3月20日 │
├─┼──────────┼───┼─────┼─────┼──────┼──────┤
│二│泛亞商業銀行桃園分行│3778-4│PA0000000 │150,000元 │85年2月28日 │85年2月28日 │
└─┴──────────┴───┴─────┴─────┴──────┴──────┘
